【裁判字號】    95,上,1082
【裁判日期】    970108
【裁判案由】    拆屋還地等
【裁判全文】
臺灣高等法院民事判決                  95年度上字第1082號
上  訴  人  乙○○○
訴訟代理人  陳逸華律師
被  上訴人  戊○○（原名陳清琦）
訴訟代理人  張淑敏律師
上列當事人間請求拆屋還地等事件，上訴人對於中華民國95年9
月15日臺灣臺北地方法院94年度訴字第2511號第一審判決提起上
訴，經本院於96年12月18日言詞辯論終結，判決如下：
    主  文
原判決第一項關於命上訴人將坐落台北市○○區○○段一小段九
０九地號土地上如原判決附圖編號Ａ所示建物拆除，並將土地返
還予被上訴人部分廢棄。
上開廢棄部分，被上訴人在第一審之訴駁回。
其餘上訴駁回。
第二審訴訟費用由上訴人負擔。
    事實及理由
一、被上訴人主張：坐落台北市○○區○○段1小段909地號土地
    （下稱系爭909地號土地）全部為被上訴人所有，詎上訴人
    未經被上訴人同意，於該土地上興建如原判決附圖編號Ａ（
    面積1平方公尺）及編號Ｂ（面積20平方公尺）所示建物，
    係屬無權占有。又坐落台北市○○區○○段1小段912地號（
    下稱系爭912地號土地，以下與系爭909地號土地合稱為系爭
    土地）係被上訴人與訴外人陳天浩共有，所有權應有部分各
    1/2，上訴人未經被上訴人同意，於該土地上興建門牌號碼
    為台北市○○路○段10號房屋（即如原判決附圖編號Ｃ及編
    號Ｄ所示建物，下稱系爭房屋），亦屬無權占有。爰依民法
    第767條、第179條之規定，請求上訴人將系爭909地號土地
    上如原判決附圖編號Ａ、Ｂ所示建物拆除，並將該部分土地
    騰空返還予被上訴人，另應返還相當於租金之不當得利合計
    2,498,947元及自95年6月23日起算之法定遲延利息等語。原
    審就此部分為被上訴人勝訴之判決，被上訴人對於上訴人之
    上訴則聲明駁回上訴。（被上訴人另對原審共同被告謝昭發
    、陳寶林、許家騰、甲○○、江劭晟、江劭平所為請求部分
    ，經原審判決後，未據聲明不服，爰就此部分之主張及陳述
    不予贅述，附此敘明。）
二、上訴人則以：系爭909地號土地原編為台北市○○區○○段
    22地號，而系爭912地號土地原編為同區段25地號，均為水
    利地，係上訴人於77、78年間向台北市塯公農田水利會所購
    得。上訴人自50年間起即居住於系爭房屋，於56年間，因塯
    公圳洞口水流湍急，上訴人遂於系爭房屋後方即系爭909地
    號土地上舖設鋼筋水泥板，詎於81年8月1日，原審共同被告
    甲○○未經上訴人之同意及授權，擅自在上開原舖設鋼筋水
    泥板上以木板組合成房屋，再無權代理上訴人出租予謝昭發
    ，並向謝昭發收取租金長達10年，故坐落系爭909地號土地
    上如原判決附圖編號Ａ、Ｂ所示建物並非上訴人所興建，被
    上訴人就此部分請求上訴人拆屋還地，並返還相當於租金之
    不當利益，自屬無據。又上訴人於78年2月15日與陳天浩訂
    立不動產買賣契約（下稱系爭買賣契約），約定由上訴人以
    4,200萬元之價格，將系爭土地及系爭房屋一併出售予陳天
    浩及訴外人丁○○，惟陳天浩及丁○○並未依約付清價款，
    尚欠1,300萬元價金迄未給付，則上訴人自得依系爭買賣契
    約之約定繼續占有系爭土地，而系爭912地號土地既為被上
    訴人與陳天浩共有，被上訴人即應容忍上訴人繼續占有該土
    地。又被上訴人向丁○○購買系爭土地之價金，顯低於上訴
    人出售予陳天浩及丁○○之價金，且依系爭土地登記資料所
    示，未見被上訴人支付價金之出資憑證，復經參諸被上訴人
    取得系爭912地號土地所有權移轉登記之經過，顯見被上訴
    人與丁○○就系爭土地之買賣係出於通謀虛偽意思表示，彼
    等所為上開債權行為及物權行為均屬無效，被上訴人自不得
    對上訴人為本件請求等語，資為抗辯。原審為上訴人敗訴之
    判決，上訴人不服，提起上訴，聲明：(一)原判決關於不利於
    上訴人之部分廢棄。(二)上開廢棄部分，被上訴人在第一審之
    訴駁回。
三、經查系爭909地號土地原編為台北市○○區○○段22地號，
    系爭912地號土地原編為同區段25地號，原均為上訴人所有
    ，上訴人於78年2月15日與訴外人陳天浩簽訂系爭買賣契約
    ，嗣又於78年6月13日與陳天浩、丁○○簽訂協議書，約定
    由上訴人以4,200萬元之價金將系爭房屋及系爭土地出售予
    陳天浩及丁○○，嗣上訴人於78年7月17日將系爭909地號土
    地所有權全部移轉登記予丁○○，於78年7月21日將系爭912
    地號土地移轉登記予陳天浩及丁○○，所有權應有部分各1/
    2 。又上訴人於79年間以其業已解除系爭買賣契約為由，另
    案起訴請求陳天浩將系爭912地號土地所有權應有部分1/2移
    轉登記予上訴人，經原法院以79年度訴字第6792號為上訴人
    勝訴之判決，陳天浩不服，提起上訴，經本院以80年度上字
    第957號判決將上開第一審判決廢棄，並駁回上訴人之請求
    確定。嗣丁○○於91年7月5日將系爭909地號土地所有權全
    部以買賣為原因移轉登記予被上訴人，嗣被上訴人於92年5
    月19日持原法院91年度重訴字第1921號和解筆錄申請將丁○
    ○就系爭912地號土地所有權應有部分1/2移轉登記予被上訴
    人等情，有系爭買賣契約、協議書、土地所有權狀、陳天浩
    於78年12月12日致上訴人之存證信函、土地登記謄本、土地
    登記簿、台北市塯公農田水利會77年11月7日塯農財字第191
    5號函、78年5月9日塯農財字第752號函、原法院79年度訴字
    第6792號判決、本院80年度上字第957號判決、台北市松山
    地政事務所95年1月24日北市松地三字第09530121300號函附
    系爭土地移轉登記資料可稽（見原審卷(一)第10、13、40至50
    、57、84、85、92至98、142至163、179至205、259至262頁
    ），復為兩造所不爭執，均堪信為真實。
四、被上訴人主張如原判決附圖編號Ａ、Ｂ、Ｃ、Ｄ所示建物均
    係上訴人無權占有系爭土地所建造等語，惟為上訴人所否認
    。經查：
  (一)如原判決附圖編號Ａ所示建物係占用系爭909地號土地，占
    用面積為1平方公尺，由謝昭發經營檳榔攤；又如原判決附
    圖編號Ｂ所示建物亦係占用系爭909地號土地，占用面積為
    20平方公尺，原由謝昭發經營「真福記烤鴨莊」，嗣由謝昭
    發出租予原審共同被告許家騰經營「福記椒餅店」，許家騰
    又以其配偶陳幸亞之名義轉租予原審共同被告江劭平，江劭
    平再將該部分建物提供予原審共同被告江劭晟經營地瓜園生
    意；又系爭房屋中如原判決附圖編號Ｃ部分係占用系爭909
    地號土地，占用面積為40平方公尺，其中如原判決附圖編號
    Ｄ部分則係占用系爭912地號土地，占用面積為32平方公尺
    ，該房屋2、3樓由上訴人居住使用，1樓則由上訴人出租予
    謝昭發，再由謝昭發轉租予原審共同被告陳寶林經營「寶林
    水晶礦石店」等情，業據謝昭發、陳寶林在原審陳明無訛（
    見原審卷(一)第24、176頁，卷(二)第3頁），並經證人陳幸亞證
    述屬實（見原審卷(一)第176頁），且有現場照片、房屋租賃
    契約書及名片可稽（見原審卷(一)第11、15、237至249頁，卷
    (二)第4、41、42頁），復經原審赴現場勘驗，並囑託台北市
    松山地政事務所實施測量鑑定屬實，製有勘驗筆錄及土地複
    丈成果圖可稽（見原審卷(一)第176、209、210頁），均堪信
    為真實。
  (二)關於如原判決附圖編號Ａ、Ｂ所示建物部分：
  1.據證人即上訴人之子朱震雲在本院到場證稱：「（如原判決
    附圖編號）Ａ部分（即檳榔攤部分）是謝昭發承租後自己搭
    建的，（如原判決附圖編號）Ｂ部分（即胡椒餅店部分）是
    原先舊有的木造房屋，約58年左右，因該部分是水溝，曾有
    小孩淹死，所以我媽媽 (指上訴人)把該部分搭成房子，Ｂ
    部分是我媽媽建的」，「最早我們出租房子給謝昭發時，Ａ
    部分是空地，他（指謝昭發）經營烤鴨店，為防風雨，而用
    木板釘起來，後來拆掉換成鋁門，開始賣檳榔。我在基隆路
    2段10號房子長大，我與我母親於50年間搬入上開房屋內，
    一直居住在那裡，對該屋及相鄰Ａ、Ｂ部分我很清楚」等語
    （見本院卷第83至84頁），是被上訴人主張如原判決附圖編
    號Ｂ所示建物係上訴人所建造，而為上訴人所有，應屬可取
    。
  2.甲○○雖在原審陳稱如原判決附圖編號Ａ所示建物於47年間
    即已存在等語，並提出台北市工務局修建房屋證明書為證（
    見原審卷(一)第26 4頁）。惟查依上開證明書所載，充其量僅
    足證明上訴人之配偶朱祖舉曾於47年12月23日申請就台北市
    ○○路○段9號（後改編為台北市○○路○段10號，即系爭房
    屋）為局部改建、屋頂修繕及室內修繕變更，尚不足據以證
    明如原判決附圖編號Ａ所示建物係於47年間由上訴人建造完
    成。
  3.謝昭發雖亦在原審陳稱：如原判決附圖編號Ａ所示建物係上
    訴人於81年之前所建造，而自81年8月1日起出租予謝昭發，
    嗣經上訴人之同意予以整修等語，並提出房屋租賃契約書為
    證（見原審卷(一)第26至29頁）。惟依上開房屋租賃契約書所
    載，謝昭發所承租之標的係「基隆路2段10號一樓店面」（
    見原審卷(一)第26、28頁），又上訴人於92年7月16日委由律
    師寄發存證信函予謝昭發表示終止對甲○○所為授權，亦係
    針對「台北市○○路○段10號1樓」之租約（見原審卷(一)第34
    頁），是尚不能僅憑上開租約之記載，即足據以證明如原判
    決附圖編號Ａ所示建物係上訴人所建造而出租予謝昭發使用
    。
  4.被上訴人前以謝昭發涉犯竊佔罪嫌，而向台灣台北地方法院
    檢察署（下稱台北地檢署）提起刑事告訴，謝昭發於該偵查
    中坦承如原判決附圖編號Ａ所示建物係其所搭建，此有台北
    地檢署檢察官95年度偵字第15818號聲請簡易判決處刑書可
    稽（見原審卷(二)第84頁），核與證人朱震雲證稱該部分建物
    係謝昭發所建造一節相符，故如原判決附圖編號Ａ所示建物
    堪認係謝昭發所建造，而非上訴人所建造。
  (三)關於系爭房屋（即如原判決附圖編號Ｃ、Ｄ所示建物）部分
    ：
  1.查系爭房屋為上訴人所有，上訴人自50年間起即居住於系爭
    房屋迄今，此為上訴人所自認（見原審卷(一)第78頁、本院卷
    第24、55頁），並有戶籍登記簿及台北地檢署檢察官56年不
    字第6566號不起訴處分書可稽（見原審卷(一)第86、87頁），
    堪信為真實。
  2.上訴人雖抗辯其基於系爭買賣契約之約定，有權繼續占有使
    用系爭房屋所坐落之土地等語。惟查上訴人主張其將系爭土
    地連同系爭房屋以4,200萬元之價金出售予陳天浩及丁○○
    ，而陳天浩及丁○○僅支付2,900萬元，尚欠1,300萬元價金
    迄未給付之事實，縱然屬實，惟被上訴人僅向丁○○購買系
    爭909地號土地所有權全部及系爭912地號土地所有權應有部
    分1/2，而非繼受丁○○基於系爭買賣契約之買受人地位，
    則被上訴人既非系爭買賣契約之當事人，上訴人自不能基於
    該契約約定對抗被上訴人。是上訴人所為此部分抗辯，尚不
    足取。
  (四)上訴人雖又抗辯被上訴人係與丁○○為通謀虛偽買賣而取得
    系爭土地，被上訴人不得本於系爭土地之所有權對上訴人有
    所主張等語。惟查：
  1.被上訴人主張其於91年6月17日與丁○○簽訂不動產買賣契
    約書，約定由被上訴人以27,597,300元之價金向丁○○購買
    系爭909地號土地，被上訴人先後於91年6月18日、同年7月2
    日、同年7月16日各匯款9,199,100元、9,199,000元、9,199
    ,100 元至丁○○之配偶丙○○之帳戶；另被上訴人於91年6
    月20日與丁○○簽訂不動產買賣契約，約定由被上訴人以7,
    208,250元之價金向丁○○購買系爭912地號土地所有權應有
    部分1/2，被上訴人先於91年7月1日匯款3,800,900元至丙○
    ○之帳戶，又於同年7月4日匯款2,402,750元至丁○○之帳
    戶，再交付現金1,004,600元予丁○○等情，業據其提出上
    開不動產買賣契約書、存摺存款對帳單、收據及匯款對帳單
    為證（見本院卷第92-1至105、130至134頁），復據證人丙
    ○○在本院到場證述屬實（見本院卷第137頁反面至138頁）
    ；又證人丙○○復證稱：其與丁○○夫妻間之財務是流通的
    ，因此部分價金係匯至其帳戶內，部分價金則匯至丁○○之
    帳戶內，被上訴人就上開買賣價金確已全數付清等語，是被
    上訴人抗辯其就購買系爭土地之價金業已付清，堪信為真實
    。
  2.證人即承辦系爭土地所有權移轉登記事宜之代書己○○在本
    院到場證稱：「一般以買賣原因辦理土地移轉登記，並不需
    要提出實際已付款證明，只需出賣人檢附印鑑證明、權狀正
    本、戶籍資料、承買人須檢附戶籍資料，我們再去報稅即可
    」，「（一般土地買賣所有權移轉契約書上所載買賣價金與
    實際買賣價金）通常是不一樣。（土地所有權移轉契約書上
    所載買賣價金）是根據當年度政府公告之土地現值申報，但
    當事人如願意以實際價金申報也可以按照實際價金填載」等
    語（見本院卷第136頁反面至137頁），足證土地買賣之當事
    人辦理土地所有權移轉登記事項，並不以檢附買賣債權契約
    及付款憑證為必要，是上訴人徒以被上訴人與丁○○申請辦
    理系爭土地所有權移轉登記時並未檢附相關付款憑證一節，
    而主張被上訴人與丁○○間就系爭土地所為買賣之債權行為
    及物權行為均係基於通謀意思表示，應屬無效云云，殊不足
    取。
  3.上訴人係以總價4,200萬元出售系爭土地及系爭房屋予陳天
    浩及丁○○，而被上訴人則係以總價34,805,550元向丁○○
    購買系爭909地號土地全部及系爭912地號土地所有權應有部
    分1/2，其買賣標的不同，價金本不能有所比擬，況依通常
    交易情形，買賣價金之多寡，往往係買賣雙方當事人各自衡
    量買賣標的物本身之價值及其他一切主、客觀情狀後，基於
    契約自由原則而為決定，是轉售之價金非必高於原購買之價
    金。故被上訴人向丁○○購買上開土地之價金縱低於上訴人
    出售之價金，亦不能憑此即足認定被上訴人與丁○○就系爭
    土地之買賣係基於通謀虛偽意思表示。
  4.被上訴人於91年7月30日另案起訴請求丁○○依買賣契約之
    約定，將系爭912地號土地所有權應有部分1/2移轉登記予被
    上訴人，由原法院以91年度重訴字第1921號受理在案，嗣被
    上訴人與丁○○於91年11月4日成立訴訟上和解，丁○○願
    將上開土地所有權應有部分1/2移轉登記予被上訴人，被上
    訴人乃持以辦理該土地所有權移轉登記，此有起訴狀、言詞
    辯論筆錄、和解筆錄及系爭912地號土地申請移轉登記資料
    可稽（見原審卷(一)第192至205頁、卷(二)第25至33頁），並經
    原審調取上開案卷查明無訛。則丁○○因未履行契約而遭被
    上訴人起訴請求，其於訴訟程序中與被上訴人成立訴訟上和
    解，以解決紛爭，本為法之所許；況丁○○已依買賣契約之
    約定將系爭909地號土地所有權移轉登記予被上訴人，其就
    系爭912地號土地實無利用訴訟程序達到其移轉所有權之目
    的，是上訴人徒以被上訴人於提起上開訴訟後未達10日即向
    受訴法院陳報可與丁○○達成和解，嗣於91年11月4日即成
    立訴訟上和解，顯無訴訟必要為由，而主張被上訴人與丁○
    ○就系爭912地號土地之買賣係出於通謀虛偽意思表示云云
    ，亦不足取。
  (五)依上所述，系爭909地號土地全部及系爭912地號土地所有權
    應有部分1/2均屬被上訴人所有，而上訴人所有如原判決附
    圖編號Ｂ、Ｃ、Ｄ所示建物占有上開土地並無法律上之正當
    權源，是被上訴人主張上訴人無權占有系爭土地，應屬可取
    。故被上訴人請求上訴人將如原判決附圖編號Ｂ所示建物拆
    除，並將所占用系爭909地號土地返還予被上訴人，自屬有
    據。至如原判決附圖編號Ａ所示建物既非上訴人所建，上訴
    人就之並無事實上處分權，被上訴人請求上訴人拆除該部分
    建物及返還該部分建物所占土地，尚屬無由，不應准許。
五、關於被上訴人請求上訴人返還不當得利部分：
  (一)按無法律上原因而受利益，致他人受損害者，應返還其利益
    ，民法第179條定有明文。又依社會通常觀念，無權占有使
    用他人所有之土地，可能獲得相當於租金之利益，是被上訴
    人依據不當得利之法則，請求上訴人就所占用系爭土地面積
    範圍內，依被上訴人之所有權應有部分比例返還相當於租金
    之不當利益，即屬有據。
  (二)又按城市地方房屋之租金，以不超過土地及其建築物申報總
    價年息10%為限，土地法第97條第1項定有明文，此項規定依
    同法第105條規定，於租用基地建築房屋準用之。查系爭土
    地位於台北市○○區○○路2段，附近有世貿中心及101大樓
    ，交通便利、商業活動熱絡、生活機能佳等情形，有現場照
    片可稽（見原審卷(一)第11、15頁）；又如原判決附圖編號Ｂ
    所示建物每月租金為28,000元，系爭房屋（即如原判決附圖
    編號Ｃ、Ｄ所示建物）1樓每月租金為50,000元，亦有房屋
    租賃契約可稽（見原審卷(一)第28、239頁、卷(二)第42頁），
    爰斟酌系爭土地之地理位置、鄰近地區繁榮程度及土地利用
    情形等一切情狀後，認依系爭土地申報地價年息10%計算上
    訴人所受相當於租金之不當利益為適當。
  (三)如原判決附圖編號Ｂ、Ｃ所示建物占用系爭909地號土地之
    面積合計為60平方公尺，該土地93年1月之申報地價為每平
    方公尺129,600元（見原審卷(一)第10頁），則按上訴人所占
    用該土地面積，依上開申報地價年息10%計算結果，自被上
    訴人取得該土地之91年7月5日起至95年5月4日止（合計46個
    月），上訴人就此部分應返還之不當利益為2,980,800元（
    計算式為：129,600×60×10%×46/12＝2,980,800）。又如
    原判決附圖編號Ｄ所示建物占用系爭912地號土地之面積為
    32平方公尺，該土地93年1月之申報地價為每平方公尺129,
    600元（見原審卷(一)第13頁），則按上訴人所占用該土地面
    積及被上訴人就該土地之所有權應有部分比例，依上開申報
    地價年息10%計算結果，自被上訴人取得該土地之92年5月19
    日起至95年5月18日止（合計3年），上訴人就此部分應返還
    之不當利益為622,080元（計算式為：129,600×32×10%×3
    ×1/2＝622,080）。準此，上訴人應返還不當得利之數額合
    計為3,602,880元（計算式為：2,980,800＋622,080＝3,602
    ,880 元），是被上訴人請求上訴人返還不當利益2,498,947
    元（見原審卷(二)第36頁），自屬有據。
六、綜上所述，被上訴人依據民法第767條、第179條規定，請求
    上訴人將如原判決附圖編號Ｂ所示建物拆除後，將該部分土
    地返還予被上訴人，及請求上訴人給付2,498,947元，並自
    96年6月23日起算之法定遲延利息（見原審卷(二)第78頁），
    為有理由，應予准許；其逾此範圍之請求為無理由，不應准
    許。原審就上開不應准許部分，所為上訴人敗訴之判決，自
    有未洽，上訴意旨指摘原判決此部分為不當，求予廢棄改判
    ，為有理由，應予准許；就上開應予准許部分所為上訴人敗
    訴之判決，核無違誤，上訴意旨指摘原判決此部分為不當，
    併求予廢棄改判，為無理由，應予駁回。
七、至兩造其餘之攻擊或防禦方法及未經援用或進行調查之證據
    ，經本院斟酌後，認為均不足以影響本判決之結果，自無予
    以調查或逐一詳予論駁之必要。附此敘明。
八、據上論結，本件上訴為一部有理由，一部無理由，依民事訴
    訟法第450條、第449條第1項、第79條，判決如主文。
中    華    民    國    97    年    1    月     8    日
                    民事第四庭
                        審判長法  官  張劍男
                              法  官  丁蓓蓓
                              法  官  彭昭芬
正本係照原本作成。
上訴人如不服本判決，應於收受送達後20日內向本院提出上訴書
狀，其未表明上訴理由者，應於提出上訴後20日內向本院補提理
由書狀（均須按他造當事人之人數附繕本）上訴時應提出委任律
師或具有律師資格之人之委任狀；委任有律師資格者，另應附具
律師資格證書及釋明委任人與受任人有民事訴訟法第466條之1第
1項但書或第2項（詳附註）所定關係之釋明文書影本。
被上訴人不得上訴。
中    華    民    國    97    年    1     月    8     日
                              書記官  丁華平
附註：
民事訴訟法第466條之1（第1項、第2項）：
對於第二審判決上訴，上訴人應委任律師為訴訟代理人。但上訴
人或其他法定代理人具有律師資格者，不在此限。
上訴人之配偶、三親等內之血親、二親等內之姻親，或上訴人為
法人、中央或地方機關時，其所屬專任人員具有律師資格並經法
院認為適當者，亦得為第三審訴訟代理人。


司法院資訊處製作；財團法人民間司法改革基金會備份。
